臺北高等行政法院判決　　　　　　　　　　　　　　九十一年度訴字第五三五四號
　　　　　　　　　　　　　　　.
　　原　　　告　甲○○
　　被　　　告　經濟部智慧財產局
　　代　表　人　蔡練生（局長）
　　訴訟代理人　乙○○
右當事人間因新型專利申請事件，原告不服經濟部中華民國九十一年十一月一日經訴
字第○九一○六一二五三○○號訴願決定，提起行政訴訟，本院判決如左：
    主  文
原告之訴駁回。
訴訟費用由原告負擔。
　　事  實
一、事實概要：
    原告於民國八十八年三月二十五日以「金融機構防搶裝置」（下稱系爭案）向被
    告申請新型專利，經被告編為第00000000號予以審查，不予專利。原告
    不服，申請再審查，經被告於九十一年六月七日以（九一）智專三（二）○二○
    四八字第○九一八七○○○九一○號專利再審查核駁審定書為應不予專利之處分
    。原告不服，提起訴願，經遭決定駁回，遂向本院提起行政訴訟。
二、兩造聲明：
　(一)原告聲明：
    1.訴願決定及原處分均撤銷。
    2.被告對系爭案應為准予專利之處分。
    3.被告應就原告九十年三月二日之送修之專利說明書中第四項所增加抽屜電動鎖
      部分准予成立另一申請案，並以九十年三月二日為申請日期。
    4.訴訟費用由被告負擔。
  (二)被告聲明：
    1.駁回原告之訴。
    2.訴訟費用由原告負擔。
三、兩造之爭點：系爭案是否有違專利法第九十八條第二項之規定而不符新型專利要
    件？
　(一)原告主張之理由：
    1.系爭案是一套能杜絕銀行搶案發生的利器，當搶犯跳上銀行作業的櫃檯時，便
      觸動裝設在櫃檯上的觸控器，系爭案的電源控制器便發生動作，電磁開關的電
      源接點相接觸而通電，觸使銀行大門的鐵捲門自動的放下封鎖現場，歹徒便無
      法逃逸，而等待警方來處理後續事務為主要目的，是一種對社會治安有實質效
      果貢獻的利器，在系爭案之觸控器均在銀行現場櫃檯的實際運作觀察而設計之
      ，系爭案觸控器之接點中間設有彈簧互相隔離，此彈簧之彈性設定在一個人的
      重量壓力下才能發生接觸動作，因考慮到銀行櫃檯的一般作業狀況而設計之，
      而被告所稱之公告之第00000000號「輔助開門踏板照明器」新型專利
      案（下稱引證一）是一個很普通的按鈕開關，跟一般家庭用的電鈴按鈕開關沒
      兩樣，怎能與系爭案之觸控器相比呢？而如果將被告所引用之引證一裝設在銀
      行櫃檯上能用嗎？能產生系爭案應有的效果嗎？這樣一個一般家庭用的電鈴按
      鈕開關，運用為擺在地上踩的大按鈕開關，都能算是一件專利，而系爭案觸控
      器的設計功能與運用，都和引證一不同，功效也不同，不能混為一談。
    2.系爭案鐵捲門放下之功能，係由歹徒進入銀行搶劫而跳上櫃檯時，因歹徒的體
      重壓觸到裝設在櫃檯上的觸控器，而使得系爭案電源控制器裡的電磁開關因通
      電而使鐵捲門自動放下，封鎖犯案現場為主要目的，是一種自動化一連貫動作
      的設計，是實地在銀行現場觀察銀行一般作業而設計的，而被告所稱公告第0
      0000000號「鐵捲門無線遙控操作安全防盜系統」新型專利案（下稱引
      證二）是運用目前一般習用來開啟或關閉鐵捲門搖控器的附加功能而已，必須
      要靠人員去按控制鈕才能產生動作的一個被動系統，與系爭案的自動化設計差
      異甚遠，功效也不同，不能混為一談。
    3.系爭案在九十年三月二日提出專利說明書修正案，將抽屜電動鎖加進系爭案之
      申請，而被告為何在當時不將關鍵字句，「專利申請案申請日之取得，攸關申
      請案先後之順序暨其在專利法上取得之權利，故專利申請人一旦依專利法之規
      定，備齊有關之申請文件，取得申請日後，只有在符合專利法相關規定時，始
      得修正申請專利之內容，否則應自其提出修正本時，重新起算專利申請日，惟
      如此將影響該申請案與他人申請前案的比較時點」提出讓原告了解不准修正之
      真正原因，一直強調原告所增加的抽屜電動鎖，已變更原實質內容，主要關鍵
      字詞隻字不提、混淆不清，有誤導原告之認知，當原告接到訴願決定時才了解
      時，已無從修正變更申請書之內容或申訴機會，有失公道，如果被告即早告知
      此原因理由，原告當時會將抽屜電動鎖部分刪除，而重新另申請個案號，抽屜
      電動鎖這個部分也可增長專利期限，而系爭案的申請專利範圍部分應由九十年
      三月二日所提出專利說明書修正案的申請專利範圍部分（刪除第四項）為主，
      不能回歸於八十八年五月四日修正本及原案說明書之內容審查。
    4.系爭案八十八年三月二十五日申請時之名稱為金融機構防搶系統，但被告一直
      以在申請專利方面不能以系統二字命名為理由，強調要原告更改名稱為裝置二
      字，而別案就可以引用系統二字命名，例如引證二之鐵捲門無線搖控操作安全
      防盜系統，被告之舉動用意何在？是否另有其圖？被告是否有圖利他人之嫌，
      或已構成損害到原告之應有的權益。
    5.依前述理由說明，原處分據以核駁之新型專利案已因撤銷而不存在，其核駁之
      審定即失依據而無可維持，此外又無專利法第九十七條暨九十八條第一項及九
      十八條第二項所定不得申請專利之事由。
　(二)被告主張之理由：
    1.系爭案之觸控器除橡皮墊與銅板接點外，其實施例雖另設有彈簧使接點互相隔
      離，但引證一直接由橡膠墊支撐使二接點有一適當距離，構造更簡便，且同樣
      若受踏壓（人的重量壓力），可因橡膠墊之彈性使其下降才能接觸，故系爭案
      之觸控器不但與其實質內容相同，更無功效之增進。
    2.引證二亦連接防盜、災害警示裝置使鐵捲門下降及喇叭觸發裝置動作，其防盜
      亦含防盜偵測裝置，並不須靠人員去按控制鈕，系爭案將相同於該引證一之觸
      控器作為防盜偵測裝置而使鐵捲門如同該引證二下降及發出警示等，確未具進
      步性。
    3.系爭案九十年三月二日修正本，不准予修正之真正原因或關鍵，在於其修正本
      中所增加之抽屜電動鎖完全未見諸於原說明書，致已變更原實質內容，原處分
      並未誤導原告。
　　理  由
一、按新型係運用申請前既有之技術或知識，而為熟習該項技術者所能輕易完成且未
    能增進功效，不得依專利法申請取得新型專利，專利法第九十八條第二項分別定
    有明文。查原告於九十年三月二日提出專利說明書修正本，其中增加之抽屜電動
    鎖未見於原案說明書，已變更原實質之內容，經被告不准修正，核無不合，本件
    系爭案應依八十八年五月四日修正本及原案說明書之內容審查，合先明。系爭
    案八十八年五月四日修正本說明書之申請專利範圍為：
  1.一種防搶系統，它能在歹徒進入屋內作案時，將各出入口之鐵捲門放下、封鎖現
    場為目的。
  2.依據申請專利部分第一項所述：
    此種防搶系統之觸控器，是裝在金融機構之櫃台上也可加裝在其他適當位置，以
    利於突發狀況，而產生效果為目的。
  3.依據申請專利部分第二項所述：
    觸控器之起動方式，也可改為或加裝成手按鈕觸控器，且按裝在適當的位置來補
    助效果、也可加裝搖控器來補助其效果為目的。
  4.依據申請專利部分第一項所述：
    此防搶系統可與保全報案系統相連使用，而迅速的報案為目的，且在現場外裝有
    警示燈及蜂鳴器來通知場外之人士，以求支援為目的。
  5.依據申請專利部分第一項所述：
    此防搶系統之電源控制器能將鐵捲門開門系統之電源切斷，以防止歹徒去按鐵捲
    門之開門開關，而將鐵捲門開啟為目的。
二、系爭案係由觸控器及電源控制器所組成，觸控器係裝置在櫃檯面上的一種橡皮墊
    ，橡皮墊分為上下兩層且合成為一體，上下層各有數個小橡皮柱，小橡皮柱尾端
    裝有銅板接點，且銅板接點連接在連接線上並與控制線相連形成一觸控器，另上
    下小橡皮柱則由彈簧支撐。而電源控制器係當觸控器傳來電動門的關門電源，將
    鐵捲門放下，而將自動門的電源切斷，並觸動報案系統報案，另使在銀行門前的
    裝設的警示燈及蜂鳴器也產生作用為其技術內容（專利說明書創作說明參照）。
    經查，引證一係七十六年九月一日公告之第00000000號「輔助開門踏板
    照明器」新型專利案，其係利用一裝設於門檻前之探照器設計，經由腳踏控制之
    方式，能於夜黑視線不清時產生探射照明之功效。其控制踏板12係受橡膠墊29之
    墊撐使其與接觸塊28呈分離狀態，若於夜黑視線不清須以照明開鎖時，即腳踏控
    制之方式踩踏控制踏板12，因橡膠墊29之彈性，控制板踏板12會下降使其金屬導
    片32、33相互接觸構成電路之導通，而使燈發亮，以產生探射照明之功效。因此
    ，引證一之控制板踏板利用橡膠墊29之墊撐使其與接觸塊28呈分離狀態，並於腳
    踏控制作動時，使控制板踏板12下降致其金屬導導片32、33相互接觸構成電路之
    導通，系爭案觸控器亦係利用歹徒踏踩觸控器，使觸控器之上下銅板接點通電而
    產生作用，其作動之技術內容並無不同。
三、引證二係八十年十月二十一日公告之第00000000號「鐵捲門無線遙控操
    作安全防盜系統」新型專利案，係有關一種鐵捲門無線搖控操作安全防盜系統，
    其具備控制電動鐵捲門上、下、停與斷電復電等基本功效、兼作觸發喇叭警示用
    途，並且藉由防盜用偵測器暨災害用偵測器與發射器配合，使防盜或災害警示裝
    置適時動作等。引證二已揭露可由防災（防盜、災害）警示裝置使鐵捲門下降及
    喇叭觸發裝置動作，而系爭案之電源控制器之技術內容係於接到信號後將鐵捲門
    放下及產生相關警示，亦屬上述引證二習知技術之簡易運用。
四、依上所述，系爭案將應用觸控器及電源控制器之作動產生關閉鐵捲門，觸動報案
    系統報案，及警示與蜂鳴之作用，係屬熟習該項技術者應用引證一、引證二之技
    術所能輕易完成，且未能增進功效，被告以系爭案不具進步性，不符法定專利要
    件，而為不予專利之審定，於法核無不合，訴願決定予以持，亦屬妥適。原告主
    張前詞，聲請撤銷訴願決定及原處分，並命被告對系爭案應為准予專利之處分，
    為無理由，應予駁回。
五、原告另聲明請求被告應就原告九十年三月二日之送修之專利說明書中第四項所增
    加抽屜電動鎖部分准予成立另一申請案，並以九十年三月二日為申請日期部分。
    按原告於九十年三月二日修正其申請專利範圍，因其中增加之抽屜電動鎖未見諸
    原案說明書，已變更原內容之實質，經被告九十年十二月六日（九０）智專三（
    二）０四０八五字第０九０八二００六四四三號再審查核駁理由先行通知書通知
    及九十一年六月七日以（九一）智專三（二）○二○四八字第○九一八七○○○
    九一○號專利再審查核駁審定書不准原告修正，經核並無不合，已如前述。原告
    就修正後之新型專利申請如欲請求准予成立另一申請案，自應依專利法規定再以
    新申請案之申請程序向被告辦理，原告逕向本院請求被告應就九十年三月二日之
    送修之專利說明書中第四項所增加抽屜電動鎖部分准予成立另一申請案，並以九
    十年三月二日為申請日期部分，並無法律依據，所請為無理由，應併駁回。
據上論結，本件原告之訴為無理由，爰依行政訴訟法第九十八條第三項前段，判決如
主文。
中　　　華　　　民　　　國　　九十三　　年　　　四　　　月　　二十二　　日
                        臺 北 高 等 行 政 法 院   第 二 庭
                                           審 判 長 法  官　姜素娥
                                                    法  官　林文舟
                                                    法  官　陳國成
右為正本係照原本作成。
如不服本判決，應於送達後二十日內，向本院提出上訴狀並表明上訴理由，如於本判
決宣示後送達前提起上訴者，應於判決送達後二十日內補提上訴理由書（須按他造人
數附繕本）。
中　　　華　　　民　　　國　　九十三　　年　　　四　　　月　　二十三　　日
  　　　　　　　　　　　　　　　　　　　　          書記官　王英傑
